最高法院民事判決　　　　　　　　　　　　　　　　　九十一年度台上字第六六號
　　上　訴　人　巳 ○ ○
　　　　　　　　宇 ○ ○
　　　　　　　　地 ○ ○
　　　　　　　　宙 ○ ○
　　　　　　　　Ａ ○ ○
　　右四人共同
　　訴訟代理人　戴 雅 韻律師
　　上　訴　人　黃 ○ ○
　　　　　　　　辛 ○ ○
　　　　　　　　丙 ○ ○
　　　　　　　　丁 ○ ○
　　　　　　　　午 ○ ○
　　　　　　　　Ｈ ○ ○
　　　　　　　　Ｉ ○ ○
　　　　　　　　Ｌ ○ ○
　　　　　　　　Ｋ ○ ○
　　　　　　　　Ｆ ○ ○
　　　　　　　　Ｇ ○ ○
　　　　　　　　Ｄ ○ ○
　　　　　　　　Ｅ ○ ○
　　右　一　人
　　法定代理人　陳 勝 豐
　　上　訴　人　庚○○○
　　　　　　　　天 ○ ○即.
　　　　　　　　亥 ○ ○
　　　　　　　　卯 ○ ○
　　　　　　　　Ｊ ○ ○
　　上　訴　人　Ｂ ○ ○
　　　　　　　　Ｃ○○○
　　　　　　　　Ｎ○○○
　　　　　　　　乙 ○ ○
　　　　　　　　甲○○○
　　　　　　　　癸 ○ ○
　　　　　　　　壬 ○ ○
　　　　　　　　未 ○ ○
　　　　　　　　戌 ○ ○
　　　　　　　　申 ○ ○
　　　　　　　　酉 ○ ○
　　　　　　　　子 ○ ○
　　　　　　　　丑 ○ ○
　　　　　　　　Ｍ○○○
　　　　　　　　戊　　○
　　　　　　　　己　　○
　　　　　　　　寅 ○ ○
右當事人間請求分割共有物事件，兩造對於中華民國八十七年十二月二十八日台灣高
等法院台南分院第二審判決（八十五年度上字第三九四號），各自提起上訴，本院判
決如左：
    主  文
兩造上訴均駁回。
第三審訴訟費用由兩造各自負擔。
    理  由
本件上訴人辰○○於民國八十八年十一月十二日死亡，其次子翁宗淓更早於八十八年
一月二十六日死亡，茲據對造上訴人宇○○、地○○、宙○○、Ａ○○及辰○○之繼
承人Ｂ○○、Ｃ○○○、Ｎ○○○、乙○○、甲○○○、癸○○、壬○○、未○○、
戌○○、申○○、酉○○（以上六人均為翁宗淓之子女，係辰○○之代位繼承人）、
子○○、丑○○、戊○、己○、寅○○聲明承受訴訟（辰○○另有一繼承人Ｍ○○○
，未聲明承受訴訟），甲○○○並提出戶籍謄本為證。又上訴人玄○○於八十九年四
月八日死亡，亦據其繼承人天○○提出戶籍謄本、土地登記簿謄本聲明承受訴訟。經
核均無不合。其次，本件為請求分割共有物之訴，依民事訴訟法第五十六條第一項規
定，訴訟標的對於共同訴訟之各人，必須合一確定。上訴人辰○○（第一審原告）及
巳○○（第一審被告）各自對於原審判決提起上訴，就上訴人巳○○提起上訴部分，
其效力及於同造共同訴訟人宇○○以次二十二人，爰將宇○○以次二十二人併列為上
訴人。又Ｇ○○、Ｄ○○分別於六十五年十月六日、六十八年八月八日出生，均已成
年，勿庸再列陳勝豐為其法定代理人。均先予明。
上訴人Ｂ○○以次十七人之被繼承人即第一審原告辰○○起訴主張：坐落嘉義縣民雄
鄉○○○段八九之七號、面積○‧○五六○公頃及同段九○號、面積○‧五○一○公
頃土地（下稱系爭土地）為伊與對造上訴人玄○○（天○○）、亥○○、卯○○、宇
○○、地○○、宙○○、黃○○、Ａ○○、巳○○、庚○○○，以及已故翁林革共有
，應有部分為伊三分之一，玄○○、亥○○、卯○○各十二分之一，宇○○、地○○
、宙○○、黃○○、翁林革各六十分之一，Ａ○○、巳○○、庚○○○各九分之一。
因系爭二筆土地均為建地，並無不能分割之情事，兩造間又無不分割之協議，然其分
割方法不能協議決定等情，爰依分割共有物之法律關係，求為命依原判決附圖（下
稱附圖）所示第十一方案或第十三方案合併分割系爭土地之判決（按辰○○另請求宇
○○、地○○、宙○○、黃○○、辛○○、丙○○、丁○○、午○○、Ｈ○○、Ｉ○
○、Ｌ○○、Ｊ○○、Ｋ○○、Ｆ○○、Ｇ○○、Ｄ○○、Ｅ○○應就翁林革於系爭
土地之應有部分六十分之一辦理繼承登記，及對造上訴人巳○○等全體應協同就系爭
九○號土地面積○‧五一○四公頃，向嘉義縣大林地政事務所辦理面積更正為○‧五
○一○公頃部分，均經第一審判決辰○○勝訴確定）。
宇○○、地○○、宙○○、Ａ○○辯稱：附圖所示第八方案係依據兩造祖先分產時之
約定所定出之方案，不僅能顧及全體共有人之利益，保留共有人之房屋，且各共有人
均面臨四公尺寬之道路對外聯絡，甚為妥適、經濟。玄○○亦謂：願按該第八方案分
割。而Ｊ○○則稱：希望分割時勿損害現有之房屋各等語。
庚○○○、巳○○、亥○○、卯○○等人分別以：希望按附圖第十一、十三方案、附
圖第十二方案、附圖第四方案、或附圖第六或第八方案合併分割。亥○○更陳明伊兄
弟願保持共有等語資為抗辯。
原審依審理結果，以：系爭二筆土地係辰○○、玄○○、亥○○、卯○○、宇○○、
地○○、宙○○、黃○○、Ａ○○、巳○○、庚○○○，以及已故翁林革共有，應有
部分為辰○○三分之一，玄○○（天○○）、亥○○、卯○○各十二分之一，宇○○
、地○○、宙○○、黃○○、翁林革各六十分之一，Ａ○○、巳○○、庚○○○各九
分之一；而該二筆土地之地目均為「建」，編定使用種類為一般農業區甲種建築用地
，兩造未定有不分割之特約，亦無因物之使用目的不能分割之情形，辰○○生前以兩
造不能達成分割之協議為由，請求裁判分割系爭二筆土地，即無不合。又系爭二筆土
地為袋地，現均自同段八一之三號、八一之二號土地中間之通道與公路聯絡；目前系
爭土地部分為竹林、庭園、空地，部分由辰○○、宇○○、地○○、宙○○、Ａ○○
、黃○○、玄○○、亥○○、卯○○、巳○○、庚○○○等建造磚木造平房、水塔使
用，各如附圖所載之「使用位置」等事實，有兩造不爭執之土地登記簿謄本、勘驗筆
錄及嘉義縣大林地政事務所八十三年十二月二十三日複丈成果圖（即附圖中之使用位
置圖）可稽。經參酌土地共有人之意願、系爭土地為一般農業區甲種建築用地性質，
及其整體之利用價值，並兼顧使用現狀、分配價值平等均衡原則，認採附圖所示第八
方案之方法為分割，最為公平允洽：依該第八方案，對照宇○○、地○○、宙○○、
Ａ○○提出黃○○、亥○○、玄○○、卯○○、辛○○、丙○○、丁○○、午○○、
Ｈ○○、Ｉ○○、Ｌ○○、Ｊ○○、Ｋ○○、Ｆ○○、Ｇ○○、Ｄ○○、Ｅ○○等人
之同意書二件所主張合併後之第八方案圖，雖將黃○○等人所具同意書上記載之方案
，略為修正，即將使用位置６南側道路部分，由二‧五公尺加寬為四公尺，但仍不失
黃○○等人之意思。再依該方案圖與使用位置圖比對，使用位置圖３宙○○磚木造房
屋、８卯○○、亥○○所有磚木造房屋、９宇○○所有磚木造房屋、１０玄○○所有磚
木造房屋、、、Ａ○○所有磚木造房屋、庚○○○所使用之磚木造房屋，及
辰○○之房屋均能保留，無須拆除，已能兼顧多數共有人之利益。至該方案圖須拆除
使用位置圖編號４地○○之部分房屋，係車房及廢烤菸房；須拆除使用位置圖編號５
黃○○之房屋，係竹造舊房屋，已無人居住，且黃○○亦同意拆除，復有宇○○等人
所提出之照片二張在卷可稽。縱巳○○所稱：該方案將會拆掉伊前院一間六坪大客房
、後院一間六坪大倉庫云云，惟因必須開設道路，以供通行所致，自難兼顧。另依該
分割方案圖，將Ａ○○之一小部分房屋劃分至巳○○所取得編號４土地中部分，Ａ○
○已稱：伊業與巳○○協議，將來巳○○願將該部分房屋所占用之土地出賣予伊等語
，此部分自無庸再予斟酌。又審酌系爭二筆土地因屬袋地，為使兩造及鄰地損害減少
，宜利用原經過同段八一之三號、八一之二號土地之通道，於系爭二筆土地上預留私
設巷道以對外聯絡，即私設編號６道路，寬為四公尺，對全體共有人之出入，及希望
有一寬四公尺通路之庚○○○均屬方便而公平。參以宇○○、地○○、宙○○、黃○
○、亥○○、玄○○、卯○○、辛○○、丙○○、丁○○、午○○、Ｈ○○、Ｉ○○
、Ｌ○○、Ｊ○○、Ｋ○○、Ｆ○○、Ｇ○○、Ｄ○○、Ｅ○○所分得附圖第八方案
編號１之土地，（依其「同意書」所示為共同取得）其相臨之第九○之二、九○之三
、九○之四號土地，其等亦均有土地應有部分符合土地可合併利用之效益。堪認附圖
所示第八方案之分割方法應屬妥適之分割案。為原審心證之所由得，並說明：辰○○
所稱依附圖所示第八方案為分割，伊分得者係裏地、編號６私設道路與對外聯絡道路
未完全銜接、所分割之編號２、３土地形狀不規則各點，因系爭二筆土地均屬一般農
業區甲種建築用地，依該第八方案分割後，均可面臨四公尺寬之道路，各土地價值尚
無何差異，而編號６之私設寬四公尺道路已修正與對外聯絡道路相銜接，此由辰○○
所主張之附圖所示第十一、十三方案亦規劃此道路即明。而分割後有土地形狀不規則
，實源於系爭二筆土地本即為不規則地形，難令各共有人均分得方正之土地，故辰○
○上述各點均無可採。其主張之第六方案僅使其一人分得較方正之土地，亦無可取。
至辰○○、庚○○○、卯○○所主張之附圖第十一、十三方案，必須拆除宇○○、玄
○○、Ａ○○等多數共有人之新建或經翻修且有人居住之房屋，其所留作道路使用之
面積達○‧○五一二公頃，較第八方案多出○‧○一○五公頃，均不符經濟效益，且
該二方案非為多數共有人所同意，自非妥適之分割方案。另巳○○所主張之附圖所示
第十二方案，將使庚○○○無對外道路可通行，即難採酌。而第一審判決所採用之附
圖所示第三方案，除將拆除宙○○、Ａ○○、宇○○、玄○○等之房屋，增加社會成
本支出外，其所留設道路之面積達○‧○六四五公頃，更屬浪費，況巳○○與庚○○
○已表示不願維持共有，然該方案及亥○○所稱之第四方案，將巳○○、庚○○○所
分得之土地仍保持共有關係，尤無可取等等意見，因認系爭土地以附圖所示第八方案
之方法為分割，確較公平、合理及合於經濟效用。乃廢棄第一審就系爭土地依附圖所
示第三方案予以合併分割之判決，改命按該第八方案而為合併分割。經核於法洵無違
背。兩造上訴論旨，猶執陳詞，各就原審取捨證據、認定事實、及依自由裁量權所定
分割方法之職權行使，指摘原判決為不當，求予廢棄，不能認為有理由。
據上論結，本件兩造上訴均為無理由，依民事訴訟法第四百八十一條、第四百四十九
條第一項、第七十八條，判決如主文。
中      華      民      國    九十一    年      一      月      十      日
                              最高法院民事第七庭
                                  審判長法官  蘇  茂  秋
                                        法官  徐  璧  湖
                                        法官  朱  建  男
                                        法官  曾  煌  圳
                                        法官  李  慧  兒
      右正本證明與原本無異
                                              書  記  官
中      華      民      國    九十一    年      一      月    二十二    日
